【裁判字號】    90,簡上,37
【裁判日期】    900711
【裁判案由】    損害賠償
【裁判全文】
臺灣嘉義地方法院民事判決  九十年度簡上字第三七號
    上訴  人    己○○
    被上訴人    戊○○
                丙○○
                甲○○
                丁○○
                乙○○
右當事人間請求損害賠償事件，上訴人對於中華民國八十九年十一月二十一日本院嘉
義簡易庭八十八年度嘉簡字第八一八號第一審判決提起上訴，本院判決如左：
    主      文
上訴駁回。
第二審訴訟費用由上訴人負擔。
    事  實
甲、上訴人方面：
  一、聲明：
    （一）原判決不利於上訴人之部分廢棄。
    （二）右開廢棄部分被上訴人在第一審之訴駁回。
    （三）第一、二審訴訟費用由被上訴人負擔。
  二、陳述：
     （一）原審判決書所載者相同茲予引用。
     （二）按「民事訴訟法採形式的真實發現主義，與刑事訴訟採實質的真實發現
           主義不同，本件係獨立民事訴訟，原告仍應就其主張有利於己之事實負
           舉證責任，此種責任，不得僅因刑事判決已有某種事實上之認定而免除
           」、又「刑事法院對於被告有無不法行為之判斷，於獨立民事訴訟之裁
           判時，本不受其拘束，故當事人就此有所爭議時，民事法院仍應調查其
           提出之證據予以斟酌認定，不得專以刑事有罪判決為唯一論據」最高法
           院七十年台上字第一八四七號及第二五四五號判決可資參照。本件被上
           訴人以上訴人因刑事判決對伊等恐嚇傷害等罪判刑確定，提起本件訴訟
           請求損害賠償，上訴人自始否認有對渠等為恐嚇、傷害等行為，參酌前
           開判例，被上訴人自應負舉證責任。
     （三）原判決謂上訴人於刑事訴訟中未舉有利於上訴人之證人蕭盧金桂，且證
           人蕭盧金桂係上訴人之妻，對其證言之真實性尚非無疑，自難憑其言為
           有利於上訴人之認定等情云云，惟查，本件係屬獨立之民事訴訟，上訴
           人自可於訴訟中為有利於己之事實提出新主張，以做為有利於己之證據
           ，然原審竟以在刑事訴訟中未能提出為由，而不予採信，其判決理由自
           難謂允洽。
  三、證據：援用原審之立證方法，並聲請訊問證人蕭榮賢。
乙、被上訴人方面：
  一、聲明：
    （一）上訴駁回。
    （二）第二審訴訟費用由上訴人負擔。
  二、陳述：
     （一）原審判決書所載者相同茲予引用。
     （二）引用台灣高等法院台南分院八十八年度上易字第五九號刑事判決。
  三、證據：援用原審之立證方法。
丙、本院依職權調閱本院八十七年度易字第一二三九號傷害案卷宗。
    理      由
一、本件被上訴人丁○○經合法通知，未於最後言詞辯論期日到場，核無民事訴訟法
    第三百八十六條所列各款情形，爰依上訴人之聲請，由其一造辯論而為判決。
二、本件原審原告之一葉松香於原審訴訟程序進行中死亡（即民國八十九年六月七日
    ），有戶籍謄本一紙在卷可稽，葉松香死亡後，其繼承人有被上訴人戊○○、丙○○、甲○○、丁○○、乙○○及上訴人己○○，亦有戶籍謄本一紙在卷可按，
    又葉松香之繼承人均未拋棄繼承權之事實，亦經兩造於原審時陳明屬實，故葉松
    香之繼承人即被上訴人戊○○、丙○○、甲○○、丁○○、乙○○五人於八十九
    年九月六日向原審法院聲明由其等承受訴訟，即屬合法，而上訴人己○○既兼具
    原審被告及葉松香繼承人之雙重身份，基於訴訟中原告與被告二者應居對立地位
    之訴訟法理，故不應為葉松香之承受訴訟人；是本件請求損害賠償訴訟於原審因
    原告之一葉松香死亡，而由被上訴人戊○○、丙○○、甲○○、丁○○、乙○○
    五人承受訴訟，自為適法，核先敘明。
三、本件被上訴人即原審原告起訴主張：其等與上訴人即原審被告為兄弟姊妹關係，
    而上訴人因分家產之情事，平素即與兩造之母親葉松香、被上訴人乙○○、丁○○；甲○○等人不睦，詎上訴人竟基於傷害及恐嚇危害生命安全之概括犯意，先
    於八十七年七月九日上午七時許，於嘉義縣太保市華濟醫院靠近北港路口遇到被
    上訴人乙○○時，出手毆打乙○○，致乙○○受有頭左側頂部血腫約一乘一公分
    、左腰部瘀傷約五乘五公分之傷害，乙○○被毆打後即跑回嘉義縣太保市○○路
    二五四之一號葉松香住處，上訴人亦追至該處；嗣於同日上午七時三十分許，在
    前開地點，上訴人向被上訴人甲○○恫稱：「很久就要找你，你霸佔我的財產，
    我會到高雄找你算帳，絕對要給你死，絕對不會放過你」等語，以加害甲○○生
    命之言語恐嚇甲○○，致甲○○聽聞後，心生畏懼，致生危害於安全；上訴人復
    於同日上午七時三十五分許，在前開葉松香住處內向葉松香恫稱：「老的，你把
    我老父害死，好讓家產給其他人，我絕對要讓你死」，以加害葉松香生命之言語
    恐嚇葉松香，致葉松香聽聞後，心生畏懼，致生危害於安全；上訴人又於同日上
    午七時四十分許，在上開葉松香住處內出手毆打被上訴人丁○○，致丁○○受有
    胸前擦傷約一乘一公分、瘀傷約二乘二公分之傷害；嗣上訴人之前揭犯行經本院
    八十七年度易字第一二三九號及台灣高等法院台南分院八十八年度上易字第五九
    號刑事判決，判處上訴人連續傷害及恐嚇危害安全罪成立，應執行有期徒刑五個
    月確定；故被上訴人葉松香、乙○○、丁○○及甲○○因上訴人之前揭犯行，受
    有精神上之極大痛苦，爰依侵權行為法則，訴請上訴人己○○分別賠償被上訴人
    甲○○、丁○○、乙○○各新台幣二十萬元，賠償葉松香之繼承人全體即被上訴
    人戊○○、丙○○、甲○○、丁○○、乙○○及其他繼承人全體六十萬元之精神
    慰撫金與法定遲延利息等情。上訴人即原審被告則以：按「民事訴訟法採形式的
    真實發現主義，與刑事訴訟採實質的真實發現主義不同，本件係獨立民事訴訟，
    原告仍應就其主張有利於己之事實負舉證責任，此種責任，不得僅因刑事判決已
    有某種事實上之認定而免除」、又「刑事法院對於被告有無不法行為之判斷，於
    獨立民事訴訟之裁判時，本不受其拘束，故當事人就此有所爭議時，民事法院仍
    應調查其提出之證據予以斟酌認定，不得專以刑事有罪判決為唯一論據」最高法
    院七十年台上字第一八四七號及第二五四五號判決可資參照；本件被上訴人以上
    訴人因刑事判決對伊等恐嚇傷害等罪判刑確定，提起本件訴訟請求損害賠償，上
    訴人自始否認有對渠等為恐嚇、傷害等行為，參酌前開判例，被上訴人自應負舉
    證責任；再原判決以上訴人於刑事訴訟中未舉有利於上訴人之證人蕭盧金桂，且
    證人蕭盧金桂係上訴人之妻，對其證言之真實性尚非無疑，自難憑其言為有利於
    上訴人之認定等情云云，惟查，本件係屬獨立之民事訴訟，上訴人自可於訴訟中
    為有利於己之事實提出新主張，以做為有利於己之證據，然原審竟以在刑事訴訟
    中未能提出為由，而不予採信，其判決理由自難謂允洽；另上訴人並無被上訴人
    等所指毆打及辱罵行為，係遭被上訴人等人設計陷害等語，資為抗辯。
四、經查，本件被上訴人於原審所主張遭上訴人傷害及恐嚇之情，業據其等提出臺灣
    高等法院臺南分院八十八年度上易字第五九號刑事判決一份在卷，並經原審及本
    院依職權調閱本院八十七年度易字第一二三九號及台灣高等法院台南分院八十八
    年度上易字第五九號刑事案件全部卷宗查明無訛，被上訴人所主張上訴人之傷害
    及恐嚇行為，業據前開刑事案件審理法院調查綦詳，堪信為真正；況審酌上訴人
    與葉松香為母子血親關係，葉松香當不致設詞誣陷上訴人，然葉松香於刑事案件
    中，卻堅決指述上訴人有為傷害及恐嚇行為，是堪信被上訴人等人所主張事實，
    應為真實；至上訴人雖稱係遭陷害，且舉證人蕭盧金桂及蕭榮賢為證；惟蕭盧金
    桂係上訴人之妻，與上訴人之關係非淺，又上訴人於前開刑事案件之歷次審理中
    ，並未提出蕭盧金桂為於己有利證人等情，證人蕭盧金桂之證言，尚不可採；另
    證人蕭榮賢雖於本院準備程序中證稱葉松香於提出告訴當日曾對其告知上訴人未
    恐嚇葉松香等語，然該證詞與葉松香於刑事案件中之陳述相左，況斟酌葉松香於
    刑事案件偵查中堅決對上訴人提出告訴，故證人蕭榮賢之證詞，亦不可採；因此
    ，上訴人所舉證人蕭盧金桂、蕭榮賢之證詞，尚難據為有利於上訴人之認定。
五、按因故意或過失，不法侵害他人之權利者，負損害賠償責任；不法侵害他人之身
    體、健康、名譽、自由、信用、隱私、貞操，或不法侵害其他人格法益而情節重
    大者，被害人雖非財產上之損害，亦得請求賠償相當之金額。其名譽被侵害者，
    並得請求回復名譽之適當處分。前項請求權，不得讓與或繼承。但以金額賠償之
    請求權已依契約承諾，或已起訴者，不在此限。前二項規定，於不法侵害他人基
    於父、母、子、女或配偶關係之身分法益而情節重大者，準用之。民法第一百八
    十四條第一項前段、第一百九十五條分別定有明文。本件上訴人對於被上訴人及
    被上訴人之被繼承人葉松香分別有傷害恐嚇之行為，已見前述，是被上訴人於原
    審起訴請求損害賠償，即屬於法有據；而本件被上訴人於原審之請求，玆分別論
    述如下︰
（一）葉松香請求部分：原審審酌葉松香係上訴人母親，案發當時已屆八十餘歲高齡
      ，竟遭為親生兒子之上訴人以加害生命之言語恐嚇，心生畏懼，致生危害於安
      全，自堪造成葉松香健康之侵害，且當致使其精神上痛苦，審酌其二人身份、
      上訴人之收入情況、葉松香受辱之言語及事後上訴人未表示懺悔之態度等一切
      情狀，認葉松香之精神慰撫金請求以三萬元為適當，並以葉松香於原審審理中
      死亡，該遺產尚未分割，而以本件關於葉松香之精神慰撫金請求權部分，當由
      其繼承人全體繼承，即上訴人應將賠償葉松香之精神慰撫金三萬元，給付葉松
      香之繼承人全體，於法並無不合，且裁量亦妥適。
（二）被上訴人甲○○、丁○○、乙○○部分：原審審酌甲○○係上訴人親妹血親，
      為一女子，竟遭上訴人以加害生命之言語恐嚇，心生畏懼，致生危害於安全，
      自堪造成甲○○健康之侵害，且當致使其精神上痛苦；丁○○及乙○○各遭上
      訴人出手毆傷，自均足造成精神上痛苦，而審酌雙方身份、甲○○為家管、上
      訴人與丁○○及乙○○皆務農、收入均非富裕、甲○○受辱之言語、丁○○及
      乙○○受傷之情形及事後雙方處理之態度等一切情狀，認甲○○之精神慰撫金
      請求，以一萬元為適當，丁○○及葉雙之精神慰撫金請求，各以一萬五千元為
      適當，亦屬允當，於法尚無不合。
六、綜上所述，原審本於侵權行為損害賠償及繼承之法律關係，判決上訴人應給付被
    上訴人戊○○、丙○○、甲○○、丁○○、乙○○及其他葉松香之繼承人全體三
    萬元，及自八十八年九月十七日起至清償日止，按年息百分之五計算之利息；應
    給付被上訴人甲○○一萬元、被上訴人丁○○一萬五千元、被上訴人乙○○一萬
    五千元，及均自民國八十八年九月十七日起至清償日止，按年息百分之五計算之
    利息，並駁回上訴人及被繼承人葉松香其餘請求，核無違誤，上訴意旨，就此部
    分指摘原判決不當，求予廢棄，為無理由，應駁回其上訴。
七、據上論結，本件上訴人之上訴為無理由，應依民事訴訟法第四百三十六條之一第
    三項、第四百六十三條、第三百八十五條第一項、第四百四十九條第一項、第七
    十八條，判決如主文。
中      華      民      國    九十      年      七    月     十一   日
~B臺灣嘉義地方法院民事第二庭
~B    審判長法官  夏金郎
~B    法      官  羅秀緞
~B    法      官  陳杰正
本判決不得上訴。
中      華      民      國    九十      年      七    月     十一   日
~B    書  記  官  賴琪玲


司法院資訊處製作；財團法人民間司法改革基金會備份。
